【裁判字號】    86,易,1799
【裁判日期】    890608
【裁判案由】    詐欺
【裁判全文】
臺灣士林地方法院刑事判決                        八十六年度易字第一七九九號
    公  訴  人  臺灣士林地方法院檢察署檢察官
    被      告  丙○○
    選任辯護人  王建智
右列被告因詐欺案件，經檢察官提起公訴（八十六年度偵字第五三九七號），本院判
決如左：
    主  文
丙○○無罪。
    理  由
一、本件公訴意旨略以：被告丙○○意圖為自己不法之所有，並基於概括之犯意，於
    民國八十四年二月間，在台北縣永和市○○街五十八號四樓甲○○住處，冒用門
    偉志、辛○○、羅琪等人名義，參加甲○○所招募，每會新台幣（以下同）二萬
    元之互助會共十二會，並自八十四年六月十日起，連續冒用上揭人名義，標取該
    互助會共十一會，共詐得五百五十萬元之互助會款。得手後並逃匿無蹤，會首甲○○始知受騙，因認被告涉犯刑法第三百三十九條第一項之詐欺罪嫌。
二、訊據被告丙○○坦承出面向會首即告訴人甲○○參加十二會互助會，惟否認有何
    詐欺犯行，辯稱：伊係幫友人丁○○、戊○○、己○○、辛○○、蔣若嬋、壬○○、庚○○等人跟會，標得會款後已分別交付，但因他們被別人倒會，就不再交
    付會款，伊才無法付會款予甲○○等語。
三、按犯罪事實應依證據認定之，無證據不得推定其犯罪事實。又不能證明被告犯罪
    者，應諭知無罪之判決，刑事訴訟法第一百五十四條、第三百零一條第一項分別
    定有明文。又事實之認定，應憑證據，如未能發現相當證據，或證據不足以證明
    ，自不能以推測或擬制之方法，為裁判基礎。且告訴人之告訴，係以使被告受刑
    事訴追為目的，是其陳述是否與事實相符，仍應調查其他證據以資審認，最高法
    院四十年度台上字第八六號、五十二年度台上字第一三○○號判例已有明示。又
    按刑法第三百三十九條第一項詐欺取財罪之成立，以意圖為自己或第三人不法所
    有，以詐術使人將本人或第三人之物交付為要件。所謂以詐術使人交付，必須被
    詐欺人因其詐術而陷於錯誤，若其所用方法不能認為詐術，亦不致使人陷於錯誤
    ，即不構成該罪，最高法院四十六年度台上字第二六○號判例亦有明文。
四、經查：本件公訴意旨認被告涉嫌冒用門偉志、辛○○、羅琪等人名義跟會，無非
    以告訴人甲○○指述，及證人辛○○、戊○○、己○○、門偉志等人供述未曾參
    加告訴人之互助會，且被告亦從未交予標得會款為據，惟被告堅稱確實有為丁○○等人向告訴人跟會，並將標得之會款分別交予丁○○等人，而告訴人則稱並不
    認識被告所稱其他跟會之會員，且被告所稱委託跟會之證人丁○○、戊○○、己○○、辛○○、蔣若嬋、壬○○等人均否認有參與系爭互助會（僅庚○○承認確
    有委託被告跟會），是本件首應確認究竟丁○○、戊○○、己○○、辛○○、蔣
    若嬋、壬○○等人有無委請被告替渠等向告訴人甲○○跟會﹖但因雙方就此供述
    完全不同，則本件應審究被告所稱為已為丁○○等人標得會款並分別交付乙節，
    是否與事實相符﹖以判別被告是否有為丁○○等人跟會及標取會款，分敘如下：
（一）庚○○部分：證人庚○○已供明確實曾委由被告丙○○參加告訴人甲○○所召
      募之互助會二會，分別係以「庚○○」及頂替「周介仁」之名義跟會（見本院
      八十六年七月十八日訊問筆錄），可見被告並無冒用庚○○名義參與告訴人之
      互助會情事，公訴意旨未予詳查（偵查中庚○○並未到庭），遽依其他證人供
      述即認被告冒用庚○○、周介仁名義跟會詐騙會款云云，尚有誤會。
（二）丁○○部分：被告供陳丁○○委由伊向告訴人跟會，伊以「汪惟秀」名義參加
      一會，並於八十五年一月間標得會款，並在八十五年一月十六日匯款五十萬六
      千元予丁○○，惟證人丁○○否認曾委請被告向告訴人跟會，並稱不認識告訴
      人，更未收到被告交予標得該互助會之會款，但被告已提出陽明山信用合作社
      （現已改制陽信商業銀行）自動櫃員機交易明細單及存摺影本各一紙為證，被
      告確於當日匯款予證人丁○○五十萬六千元無誤，雖證人丁○○否認該款係參
      加告訴人互助會所標得之會款，惟對於被告何以匯予款項，證人丁○○先則供
      稱「是會錢，因她拜託我幫她跟一些會，所以當然要付款給我」（見本院八十
      六年七月十八日訊問筆錄），並當庭提出被告跟會之名單（列名會首包括丁○○、癸○○、陳律子、劉啟元、翁文成、游碧秀、子○○等人），嗣又稱「因
      為她十號、十五號、二十號都有參加我的會，要匯款給我」（見本院八十七年
      二月十日訊問筆錄）、「丙○○參加很多會，每月她都要當面或匯給我，她也
      有叫我幫她跟了一些會」（見本院八十八年四月十三日訊問筆錄），但於本院
      八十八年十月十四日訊問時卻改稱「因為丙○○有幫我跟林玉錦的互助會，八
      十五年一月十五日我得標，因為採外標制，本金四十萬，利息十萬六千元，合
      計共五十萬六千元」（見本院同日訊問筆錄），證人丁○○前後供述不一，已
      難憑信，且被告陳稱確曾幫丁○○向林玉錦跟會，但標會時間並非八十五年一
      月，而係八十三年十二月十五日，得標會款為四十四萬四千六百元，並提出林
      玉錦召募之互助會單一紙為證，即證人林玉錦於本院審理時供證丁○○係在八
      十四年六月十五日得標，均與證人丁○○所陳被告為其標得林玉錦互助會，始
      於八十五年一月十五日匯予五十萬六千元會款等情不符，況被告提出證人丁○○親自書立所參加之互助會名單（被證二），其上明確記載「甲○○」，證人
      丁○○自承確為其所書寫，且係伊委託被告跟會之明細（見本院八十六年十一
      月四日訊問筆錄），則證人丁○○否認有委託被告向告訴人跟會云云，顯與事
      實不符，堪信被告確係受丁○○委託而以「汪惟秀」名義跟會，並已將會款匯
      予汪女收受，公訴人徒憑證人丁○○否認跟會及收受得標會款，未予詳究遽認
      被告冒名參加互助會詐標會款，同有誤會。
（三）戊○○部分：被告供稱係受戊○○委託以「羅琪」名義參加告訴人之互助會，
      並於八十五年二月十日標得會款，於同年月十六日匯款五十二萬八千元予戊○○，惟證人戊○○否認有委託被告以其女兒「羅琪」名義參加告訴人互助會，
      但被告已提出陽明山信用合作社自動櫃員機交易明細單及存摺影本各一紙為證
      ，可見被告確有匯款予證人戊○○五十二萬八千元無誤，雖證人戊○○否認該
      款係參加告訴人互助會標得之會款，陳稱係被告幫伊跟林淑玲、壬○○之互助
      會，分別標得廿七萬二千七百元及廿五萬五千三百元之款項（見本八十八夫十
      月十四日訊問筆錄），但依卷附林淑玲所召募之八十三年十六日互助會單所載
      ，該互助會係每月十六日下午四時三十分標會，則被告果真為證人戊○○標得
      林淑玲之互助會款，依常理亦應在標會後翌日至第三日始可能取得會款轉匯予
      證人戊○○，應無在當日即匯款予證人戊○○可能，然被告係在八十五年二月
      十六日下午一時六分，即以陽明山信用合作社自動櫃員機匯款予戊○○，有卷
      附交易明細單一紙可按，證人戊○○雖辯稱係電話中要求被告代為標取會款，
      並先行匯款，但為被告所否認，證人戊○○亦無法舉證以實其說，且其所述情
      形亦與常情相違，難以憑信，況證人戊○○最初於偵查中供陳「羅琪」係其女
      兒，且堅稱伊不曾以其女兒名義跟會（見台灣板橋地方法院檢察署八十五年偵
      字第二四一八九號偵查卷第廿二頁反面），但經被告提出己○○、丁○○召募
      之互助會單上均曾出現以「羅琪」名義跟會情形，證人戊○○始供承有用過羅
      琪名義跟會（見本院八十六年八月一日訊問筆錄），益見證人戊○○因相互間
      會款發生糾紛，而為不利被告之證言，公訴意旨單憑證人戊○○否認參與跟會
      ，未予雙方辨明機會即認被告冒名跟會，同有未洽。
（四）己○○部分：被告供稱己○○曾委請代為向告訴人以「門偉志」跟會，被告於
      於八十四年七月代為標會未得，但仍應己○○要求於八十四年七月十五日匯款
      四十八萬三千元予己○○，惟證人門偉志及己○○均否認有參加告訴人互助會
      情事，證人己○○並稱被告上述匯款係因「她跟我的會及我朋友的會，一個會
      是二萬」（見本院八十六年七月十八日訊問筆錄），嗣又提出由自己、門偉志
      及劉吳隨任會首之互助會單三份為證（本院八十六年八月一日庭訊時提出附卷
      ），但於本院八十八年九月九日訊問時卻又稱「我沒收到錢」（見同日訊問筆
      錄），惟旋於下次庭訊時又稱「有，係八十四年七月一日我標得由丙○○當會
      首之會，會款係七十八萬五千元，丙○○又委託我標得門偉志為會首的互助會
      ，會款是卅三萬四千九百元，扣除三萬二千九百元一個死會、二個活會款，所
      以扣抵後他只匯給我四十八萬三千元」（見本院八十八年九月三十日訊問筆錄
      ），證人己○○前後供證不一，甚至有無收受該款項均有迴然不同之回答，已
      啟人疑問，且證人己○○先前提出之會首門偉志之互助會單（即前述本院八十
      六年八月一日庭訊庭呈附卷），其中會員丙○○部分記載八十三年十二月以二
      千九百元得標，與其所供即有出入，雖證人己○○就此供陳八十三年十二月係
      標取朱淑蕾部分，但上揭會單上證人己○○自書被告委託代跟之四名會員「丙○○」、「朱淑蕾」、「黃鵬如」、「庚○○」得標日期，係分別記載為八十
      三年十二月、九月、三月及八十五年八月，均無證人己○○所稱之八十四年七
      月，可見證人己○○所供與卷附會單上所載不符，難以採信，堪信被告確有為
      己○○參加告訴人互助會，並已將會款匯交收受。
（五）蔣若嬋部分：被告供陳蔣若嬋委請向告訴人參加互助會一會，嗣後伊又將「吳
      奇樺」、「汪勝美」二會轉讓予蔣女，並將會款標走，簽發本票三紙共六十萬
      元交予收執，且有本票在卷可憑，證人蔣若嬋雖堅決否認有參與告訴人互助會
      ，惟坦承確有簽立本票交予被告，辯稱係因被告互助會出問題，要求幫忙證明
      資力，所以簽立本票讓其證明尚有資金，但被告否認有證人蔣若嬋所述情形，
      即證人蔣若嬋亦無法舉證以實其說，且以一般本票用以證用資力，已難想像，
      而簽發本票依法即負有給付票款義務，果無債權債務原因事實，證人至愚亦無
      任意簽發交予他人可能，證人所陳殊難憑信。
（六）辛○○部分：被告供稱辛○○委請參加告訴人互助會一會，並於八十五年六月
      標得會款，旋於同年十七日匯款五十二萬五千三百零七元予辛○○，惟證人辛○○否認有委託被告代為向告訴人跟會，並對上述匯款辯稱「這是別人的錢，
      與甲○○的會無關」（見本院八十六年七月十八日訊問筆錄），嗣後卻又改稱
      「沒有，是她自己編的」（見本院八十八年九月九日訊問筆錄），隨後又改口
      「這些錢也是我標林玉錦的會，應標得的會款五十萬五千三百七十元」（見八
      十九年五月十一日審理筆錄），但依證人林玉錦於本院作證時所提出之互助會
      單所載，八十五年六月十五日係會員王玉芳以三千八百元標得會款，則證人辛○○所供不僅先後迴異，且與會首林玉錦所提會單紀錄不符，難以採信。
（七）壬○○部分：被告供稱壬○○委請代向告訴人以其自己及李玉秋名義跟會，並
      分別於八十五年七月十日及九月十日標得會款，但因相互間尚有多筆互助會債
      權債務關係，因而相互抵銷，惟證人壬○○堅決否認有委託被告代跟告訴人互
      助會，但壬○○確曾委由被告代為跟乙○○之互助會，已據證人壬○○供明無
      誤（見本院八十六年十一月四日訊問筆錄），而被告亦委請壬○○代跟許鳳英
      、林宗德、胡壽寧、林淑惠等人之互助會，事後雙方因互助會代標會款發生糾
      紛，被告亦曾對壬○○向台灣台北地方法院檢察署提出詐欺告訴，嗣經處分不
      起訴在案，有不起訴處分書一份可憑，堪信被告與壬○○間確實相互多次委託
      跟會並代為標取會款，致事後會帳不清造成糾紛而相互訴訟，是被告所陳代為
      向告訴人跟會等情即非無據，參諸公訴人於偵查中並未傳喚證人壬○○到庭供
      證，即依其他證人所陳將此部分併予起訴，同有未合。
（八）綜上所述，公訴意旨雖依告訴人甲○○指陳認定被告冒用他人名義參加十二會
      互助會，並在標取會款後不再繳交死會款，惟如前所述，被告確係受丁○○等
      人委託跟會，事後已將標得之會款轉交丁○○等人收受，惟被告與各證人間相
      互參加對方或代跟其他互助會會款發生糾紛，致未將本件會款交付被告，自難
      認被告自始有何不法意圖，並故意冒名入會詐騙會款，堪信應屬民事債務不履
      行糾紛，此外，復查無其他積極證據足以證明被告有詐欺犯行，既不能證明被
      告犯罪，自應為被告無罪之諭知。
五、另台灣士林地方法院檢察署八十六年偵字第六五九號案件移請併案審理，因本案
    已為被告無罪之諭知，自與併案部分無連續犯之裁判上一罪關係，本院無從審理
    ，應退回該署另行處理，併此敘明。
據上論斷，應依刑事訴訟法第三百零一條第一項，判決如主文。
本案經檢察官黃惠玲到庭執行職務。
中      華      民      國      八十九      年      六    月      八    日
                                臺灣士林地方法院刑事第一庭
                                    法  官  詹  朝  傑
右正本證明與原本無異。
如不服本判決，應於判決送達後十日內，向本院提出上訴狀。
                                    書記官  趙  信  義
中      華      民      國      八十九      年      六    月      九    日


司法院資訊處製作；財團法人民間司法改革基金會備份。
